【裁判字號】    88,自,321
【裁判日期】    890424
【裁判案由】    重利
【裁判全文】
臺灣臺北地方法院刑事判決                          八十八年度自字第三二一號
    自  訴  人  丙○○
    被      告  戊○○
                乙○○
                甲  ○
    右三人共同  郭令立
    選任辯護人
    被      告  己○○
右列被告因重利案件，經自訴人提起自訴，及移送併辦（台灣台北地方法院檢察署八
十七年度偵字第二四０三五號、八十八年度偵字第三九四一號），本院判決如左：
    主      文
戊○○、乙○○、甲○、己○○均無罪。
    理      由
壹、自訴意旨略以：被告戊○○、乙○○、甲○等三人基於牟取重利之犯意聯絡，於
    民國（下同）八十六年三月七日，乘自訴人丙○○與富格建設股份有限公司（下
    稱富格建設公司）共同合作開發臺北市○○區○○段二小段第四一六、第四一六
    之一地號土地（以下簡稱系爭土地），富格建設公司無力支付系爭土地價款予地
    主，地主以此理由請求地政機關停止系爭土地辦理過戶，且向自訴人要求違約賠
    償，自訴人在急迫情況下，任由富格建設公司負責人己○○主導，向戊○○、乙○○、甲○等三人，以預扣利息方式，借款新台幣（下同）六千萬元，戊○○等
    人僅交付五千一百五十九萬六千零八十五元（如仲介費一百二十萬算入本金、亦
    僅交付五千二百七十九萬六千零八十五元），利息達年息百分之五十；上開款項
    均由被告己○○經手，且其中並取得佣金，顯與被告戊○○、甲○、乙○○等人
    有意思之聯絡及行為分擔，應併以共犯論處。因認被告等四人共同涉有刑法第三
    百四十四條之重利罪嫌 。
貳、
一、按犯罪事實應依證據認定之，無證據不得推定其犯罪事實，又不能證明被告犯罪
    應諭知無罪之判決，刑事訴訟法第一百五十四條、第三百零一條第一項分別訂有
    明文。次按事實之認定，應憑證據，如未能發現相當之證據，或證據不足以證明
    ，自不能以推測或擬制之方法，而為裁判之基礎（最高法院四十年臺上字第八六
    號判例參照）。再告訴人（自訴人亦同）本以使被告受刑事訴追為目的，故其陳
    述是否與事實相符，自應調查其他證據，以資審認，苟其所為攻擊之詞，尚有瑕
    疵，則此瑕疵未予究明之前，即不能遽採為斷罪之基礎（最高法院六十九年臺上
    字第一五三一號判例參照）。按認定犯罪之事實，所憑之證據，雖不以直接證據
    為限，間接證據亦包括在內；然而無論間接或直接證據，其為訴訟上之證明，需
    於通常一般之人均不致有所懷疑，而得確信其為真實之程度者，始得據為有罪之
    認定，倘其證明尚未達到此一程度，而有合理之懷疑存在，無從使事實審法院得
    為有罪之確信時，即應由法院諭知被告無罪之判決（最高法院七十六年度台上字
    第四九八六判例參照）。
二、按刑法重利罪之成立，必行為人利用被害人出現經濟危機時，與之訂定不合理之
    契約，獲取財產上的利益，這個經濟危機是指：急迫、輕率、無經驗；然重利罪
    的核心問題，係何謂「與原本顯不相當之重利」，比較的基礎大約有三個（一）
    銀行的放款利率，超過銀行一般放款的利率，就為重利；（二）民法不保護的利
    率，民法第二百零五條：「約定利率，超過週年百分之二十者，債權人對超過部
    份之利息，無請求權」；（三）超過民間一般的借貸利率。一般言之，銀行的放
    款利率在資金市場中，為最低之利率，因此，金融機構的放款利率，不能作為重
    利的對照參考；而超過週年百分之二十的利率，債權人只是對於超過規定的利息
    沒有請求權，為典型的自然債務；而民法所要求的秩序，與刑法所希望建立的秩
    序，不完全相同，也就是刑法所建立的秩序，是必然不能放棄的秩序；另民間通
    常的借貸利率，大約是月息二分，年利率已然超出百分之二十，顯見超出週年百
    分之二十的利率，並未逾越一般經濟活動之分際。故重利罪的參考指標，是民間
    的借貸利率，而且是較高的借貸利率，民間的借貸利率較銀行為高，這是人人都
    可以接受的，因民間借款的手續簡便，幾乎沒有任何擔保或擔保不足，出借人必
    須承受較高的風險；一般民間通常的借貸利率，大約是月息二分，這是指信用良
    好的借款人，若是與出借人沒有往來的借款人，由於出借人要承擔更高的風險，
    所以利率還會比通常一般民間借貸之月息二分再高，可能是月息三分，一般借款
    人對此較高之利息，都能體會並加以隱忍。然而並非超出月息三分，重利罪就一
    定成立，月息三分僅為一參考的標準，至於要超出月息三分到何種程度以上，方
    能評價為重利，尚必須參酌當地經濟活動的情況而論；大都市經濟交易遠較鄉村
    地區活絡，都市人謀生或就業機會比較多，清償能力較高，對於高利率的評價與
    忍受程度自然與鄉村人不同（以上參酌林東茂著重利罪的構成要件號刊於刑事法
    雜誌第四十卷第五期）。
參、訊據被告戊○○、甲○、乙○○及己○○等四人均矢口否認有重利犯行；被告戊○○辯稱：自訴人丙○○及被告己○○在借款之前伊均不認識，係經介紹才認識
    ，自訴人借款，伊係被動配合，因借款人所提供之擔保品不足，自訴人主動提出
    利息三分及利息預扣等語；被告甲○辯稱：伊對於借款予自訴人並不知情，伊不
    知自訴人為何要告伊等語；被告乙○○辯稱：借款的事都是伊先生即戊○○在處
    理，伊並不知情等語；被告己○○辯稱：伊係富格建設公司負責人，當時公司與
    自訴人丙○○共同開發土地需要借款，惟因土地條件不佳，所以認為月息三分及
    利息預扣，還可以接受，伊代表富格建設公司與丙○○共同向戊○○借貸，並未
    有任何重利行為等語。另被告戊○○、甲○、乙○○等三人共同選任之辯護人郭
    令立律師辯稱：（一）本案之借貸經過，係八十六年三月間，丙○○因欲取得資
    金轉投資於羅蘭賓館之房地產，又與富格公司共同合建開發臺北市○○區○○段
    二小段第四一六、第四一六之一地號土地，需資金周轉，遂透過李進讚之介紹，
    主動向被告戊○○表示希望與富格公司共同借貸資金六千萬元，利息為月息三分
    ；借貸期間八十六年三月六日至同年六月五日，併同意將上開土地設定抵押擔保
    ，被告戊○○認條件尚可接受，遂同意借貸。（二）本案自訴人丙○○因需資金
    周轉，經人介紹向被告戊○○借貸，無任何輕率或無經驗可言；尤其與富格公司
    就上開土地之開發本均為合作開發之伙伴，若資金不足，自得合意解除開發案之
    契約，並非有任何急迫之情形，伊等因慮及開發利潤可觀，故不惜以民間借貸的
    方式取得資金，乃渠等為商業行為之選擇，與刑法上所保護之經濟上之弱者「急
    迫」情形並不相當。查自訴人丙○○除本件與富格公司共同借貸之六千萬元外，
    自八十六年三月間與被告戊○○接觸起迄八十七年三月止長達一年時間，亦陸續
    以本案土地第四一六、四一六之一號土地為餌，向戊○○借貸近八千萬元之資金
    （利息以月息二分計），迄今仍均未返還；（三）按借款人本就借款有所需求始
    會要求借貸，如有十足擔保必會向一般銀行辦理借款手續，是以向民間為借貸者
    ，自有其擔保不足且需用金錢之情事存在，然此為借貸之原因而已，除非借款人
    確為經濟上之弱者，為生活之需要不得不借貸，否則其生命、身體、財產將遭受
    侵害，始符合刑法第三百四十四條之重利罪構成要件，若因投資行為產生之風險
    而致生所為投資將失敗之「急迫」，實非刑法上所保護之客體，並不能與刑法上
    之重利罪之「急迫」等同視之等語。
肆、自訴意旨認被告涉有重利罪嫌，無非以被告借款予自訴人及富格建設公司約定月
    息三分，利息採預扣之方式，且本金尚未完全交付，即以六千萬元本金計算利息
    ；以此計算，合計年息將近百分之五十為主要論據。然本院查：
一、本件自訴人借款並無客觀上「急迫」、「輕率」、「無經驗」之情事，而係自訴
    人為自己利益所為之投資行為：
    自訴人曾從事土地代理業務，且長年從事土地投資買賣，渠與富格建設公司因需
    資金周轉需要，經人介紹向被告戊○○借貸，無任何「輕率」、「無經驗」可言
    ；第查依自訴人八十八年八月十三日所提出之自訴補充理由狀所稱：資金不足者
    ，係與自訴人共同開發臺北市○○區○○段二小段第四一六、第四一六之一地號
    土地之富格建設公司，並非自訴人；富格建設公司資金不足，造成違約自訴人得
    合意解除共同開發案之契約並請求賠償，自訴人並無有任何「急迫」之情形；另
    就上開六千萬元借款提供不動產列為義務人之丁○○在本院八十八年自字第三三
    ０號詐欺案件於八十八年八月十七日庭訊時證稱：「因我買的部份想再出售給丙○○，而丙○○想再出售給建設公司，所以我想賺其間差價，才會列為義務人，
    和丙○○一起辦抵押，借了六千萬元」等語（被證廿九），亦足見自訴人借款六
    千萬元，係權衡利弊得失，為賺取差價之投資行為，並無任何「急迫」之情形。
二、被告等四人並無取得「與原本顯不相當之重利」：
  １、按是否取得「與原本顯不相當之重利」，應審酌借貸雙方在同一時期所有借貸
      金額及利息，非以單一筆借款為衡量標準；本件自訴人丙○○於八十九年四月
      十日本院審理時陳述：除併同富格建設公司向被告戊○○借款六千萬元外，隨
      後又向被告戊○○借款六千萬元，月息算二分，利息算入本金，已達八千萬元
      ；是本件縱如自訴人所言，併同富格建設公司向被告戊○○借款六千萬元約定
      月息三分，利息採預扣之方式，且本金尚未完全交付，即以六千萬元本金計算
      利息；以此計算，合計年息將近百分之五十（約月息四分），然再加入另一筆
      六千萬元借款，月息以二分計，二者相加平衡，被告戊○○所取得之利息大約
      月息為三分。本件自訴人住在台北市，其本於自由意志之借款係為投資不動產
      ，雖支付大約月息三分之利息，應能體會並加以隱忍。
  ２、依上所述被告戊○○借款予自訴人既無取得「與原本顯不相當之重利」；另被
      告甲○（戊○○之岳父）縱有部分款項交給戊○○運用，乙○○（戊○○之妻
      ）縱有參與借款予自訴人事宜，己○○（富格建設公司之負責人）縱代表富格
      建設公司與自訴人共同向戊○○借款，渠等三人均無取得「與原本顯不相當之
      重利」更不待言。
三、綜上所述，本件自訴人借款並無客觀上「急迫」、「輕率」、「無經驗」之情事
    ，而被告等人亦無取得「與原本顯不相當之重利」之情事；渠等四人並無自訴人
    所指訴重利之犯行；從而被告等四人前開所辯之詞，堪以採信；此外，本院復查
    無其他積極證據足資證明被告等人涉有前開自訴人所指之犯行；既不能證明被告
    等四人被訴之犯行，揆諸前開說明，自應諭知被告等四人無罪之判決，以昭公允
    。
據上論斷，應依刑事訴訟法第三百四十三條、第三百零一條第一項，判決如主文。
中      華民      國      八十九      年      四    月    廿四    日
                                      臺灣臺北地方法院刑事第六庭
                                          法  官  梁  耀  鑌
右正本證明與原本無異。
如不服本判決，應於判決送達後十日內，向本院提出上訴狀。
                                          書記官  呂  淑  芳
中      華      民      國      八十九      年      四    月    廿七    日


司法院資訊處製作；財團法人民間司法改革基金會備份。
